【裁判字號】    97,訴緝,57
【裁判日期】    971231
【裁判案由】    妨害自由等
【裁判全文】
臺灣屏東地方法院刑事判決              97年度訴緝字第57號
公  訴  人  臺灣屏東地方法院檢察署檢察官
被      告  甲○○
                    （另案屏東監獄竹田分監執行中）
上列被告因妨害自由等案件，經檢察官提起公訴（95年度偵字第
5520號），本院判決如下：
    主  文
甲○○共同以非法方法，剝奪人之行動自由，處有期徒刑捌月；
減為有期徒刑肆月，如易科罰金，以銀元佰元即新臺幣玖佰元
折算壹日。
    事  實
一、甲○○因友人蔡燕文（已經判決確定）懷疑現金遭陳寬宏（
    嗣於民國94年12月18日因病死亡）、陳思穎夫婦竊取，竟與
    蔡燕文、吳瑞華、夏志成、張永富、賴彥瑋、蔡志賢（均已
    判決確定）共同基於妨害自由及傷害之共同犯意聯絡，於94
    年10月7 日晚間8 時許，推由張永富駕駛租得之休旅式自用
    小客車，搭載賴彥瑋、夏志成、甲○○至屏東縣恆春鎮，並
    由甲○○出面，先後在省北路、茄湖里一帶將陳思穎、陳寬
    宏誆騙上車後，同車人等隨即將2 人帶往屏東縣恆春鎮墾丁
    里大尖山露營區停車場，以此非法方法剝奪渠行動自由，並
    於抵達該停車場後，分別由已在該處等候之吳瑞華質問陳寬
    宏、陳思穎有無偷錢，並與甲○○、夏志成輪流對2 人拳打
    腳踢，張永富、賴彥瑋則在旁看守助勢，吳瑞華並以：「蔡
    燕文要打斷你的1 隻手」等語，恫嚇陳寬宏，致陳寬宏、陳
    思穎2 人因心生畏懼而生危害於身體安全。嗣因陳寬宏夫婦
    均否認偷錢，吳瑞華乃於同日晚間11時許，依蔡燕文電話指
    示，與甲○○、張永富、賴彥瑋等3 人，再以車輛將陳寬宏
    、陳思穎夫婦押往屏東縣林邊鄉某處與蔡燕文、蔡志賢會合
    後，又轉往林邊鄉公墓，由張永富、甲○○抓住陳寬宏，蔡
    燕文、蔡志賢分持鐵棍、石頭痛打陳寬宏，蔡燕文並持鐵棍
    毆打陳思穎小腿致其因不堪疼痛而坐倒在地（陳思穎受傷部
    分均未據告訴），嗣次日即94年10月8 日上午，始由甲○○
    駕車將陳寬宏、陳思穎載回恆春，計至2 人於是日上午8 時
    30分許經載抵恆春鎮○○路釋放時止，其行動自由受非法拘
    束之時間約12小時又30分，陳寬宏因前開期間遭毆打並受有
    頭部外傷併腦震盪、左胸、左腰、右肩挫傷之傷害。
二、案經陳思穎（僅以陳寬宏配偶身分）訴由臺灣屏東地方法院
    檢察署檢察官偵查起訴。
    理  由
一、前揭犯罪事實，業據被告甲○○於本院審理時自白不諱，並
    經證人即同案被告蔡燕文、吳瑞華、夏志成、張永富、賴彥
    瑋、蔡志賢於本院審理時、證人即告訴人陳思穎於警詢及偵
    查中陳述綦詳，復有陳寬宏於案發後冒用「黃耀南」名義而
    在恆春南門醫院就診並住院之病歷資料附卷可稽。另前揭時
    地陳寬宏、陳思穎2 人經限制自由至次日即94年10月8 日上
    午，並於8 時30分許始經載回屏東縣恆春鎮○○路一帶釋放
    ，除據證人陳思穎於警詢中證稱2 人在林邊鄉遭毆打至天亮
    始離開等語外，亦經證人即同案被告吳瑞華於本院97年1 月
    14日審理程序期日時證稱：（離開林邊之時間）約在上午7
    時半；（恆春與林邊間車程）慢慢開，約要1 個多小時等語
    （本院96年度訴字第828 號案卷(二)第55頁）。是被告甲○○
    自白犯罪，堪認與事實相符。本件被告犯罪事證已臻明確，
    應依法論科。
二、按行為後法律有變更者，適用行為時之法律。但行為後之法
    律有利於行為人者，適用最有利於行為人之法律，刑法第2
    條第1 項定有明文。又行為後法律有變更，致發生新舊法比
    較適用者，除易刑處分係刑罰執行問題，及拘束人身自由之
    保安處分，因與罪刑無關，不必為綜合比較外，比較時應就
    罪刑有關之共犯、未遂犯、想像競合犯、牽連犯、連續犯、
    結合犯，以及累犯加重、自首減輕暨其他法定加減原因（如
    身分加減）與加減例等一切情形，綜其全部罪刑之結果而為
    比較，並予整體之適用，不能割裂而分別適用有利之條文，
    （最高法院96年度臺上字第5129號判決參照）。本件被告甲
    ○○犯罪前，刑法已於94年2 月2 日修正公布，至其犯罪後
    ，於95年7 月1 日生效施行。刑法施行法亦於95年6 月14日
    由總統公布，於95年7 月1 日施行。茲就本件所涉法律變更
    而應綜合比較者，論述如下：
  (一)按修正後刑法第33條第5 款規定: 「罰金: 新臺幣1,000 元
    以上，以百元計算之。」修正前之刑法同條款則規定: 「罰
    金：1 元以上」（依罰金罰鍰提高標準條例第1 條規定應為
    銀元10元，即新臺幣30元）。故依修正後規定，刑法分則各
    處罰條文所定法定刑關於罰金刑之下限已經提高，新舊法比
    較結果，以修正前之舊法對被告較為有利。
  (二)刑法第28條關於共同正犯之規定，修正後新規定雖將舊規定
    之用語「實施」修正為「實行」，茲以「實施」一語，涵蓋
    陰謀、預備、著手及實行之概念在內，範圍較廣；「實行」
    則著重於直接從事構成犯罪事實之行為，範圍較狹；二者之
    意義及範圍固有不同，然本件就被告甲○○與蔡燕文、吳瑞
    華、夏志成、張永富、賴彥瑋、蔡志賢等人基於共同犯意聯
    絡，分工實行前開犯行之態樣，上開修正內容對被告並無有
    利或不利可言，無適用修正後刑法第2 條第1 項規定比較新
    舊法適用之問題。
  (三)又修正前刑法第55條後段關於犯一罪而其方法或結果之行為
    犯他罪名之牽連犯，於修正後經刪除，比較被告行為時即修
    正前刑法之規定，所犯應從一重之罪處斷；若適用修正後刪
    除牽連犯規定之結果，所犯各罪縱有方法目的之關係，仍應
    論以數罪，是修正後規定並未較有利於被告。
  (四)經綜合比較新舊刑法之規定後可知，就前開應比較適用法條
    部分各項，修正後刑法規定並未較有利於被告，依刑法第2
    條第1 項前段，應適用被告行為時之規定處斷。
三、核被告甲○○前開以非法方法拘束陳寬宏、陳思穎行動自由
    之行為，均係犯刑法第302 條第1 項妨害自由罪；其毆打陳
    寬宏成傷之行為，係犯刑法第277 條第1 項傷害罪。被告甲
    ○○與同案被告蔡燕文、吳瑞華、夏志成、張永富、賴彥瑋
    、蔡志賢就前開行為間，有犯意聯絡及行為分擔，均為共同
    正犯。被告對陳寬宏、陳思穎出言恐嚇後，進而又予傷害，
    其恐嚇之危險行為應為傷害之實害行為所吸收，不另論罪。
    被告等以共同犯意聯絡及行為分擔之方式，先後在上開2 地
    傷害陳寬宏，其時間及空間連貫，並在同一妨害自由犯行持
    續間所為，應認為接續之一行為。被告等以1 行為對陳寬宏
    、陳思穎2 人犯妨害自由罪，成立2 罪名，侵害2 人之法益
    ，應依刑法第55條想像競合之例，從其一處斷。又被告所犯
    妨害自由罪與傷害罪間，有方法、目的之牽連關係，應依修
    正前刑法第55條後段牽連犯之例，從一重之妨害自由罪處斷
    。
四、爰審酌被告甲○○之年齡、品行、智識能力、犯罪動機、手
    段、情狀、參與犯行之程度、對於法益所生侵害，其為62年
    3 月20日出生、受有國中肄業教育程度、業工之人，本件犯
    罪時年32歲，前曾於：(一)80年間因違反麻醉藥品管理條例案
    件，經本院80年度訴緝字第34號判處有期徒刑5 月確定，於
    81年2 月10日易科罰金執行完畢；(二)81年間又犯違反麻醉藥
    品管理條例及贓物罪，經臺灣高等法院高雄分院82年度上易
    字第1579號（本院82年度易緝字第26號）判處有期徒刑11月
    、3 月，應執行有期徒刑1 年確定，於83年1 月24日入監執
    行，並與另案犯違反麻醉藥品管理條例案件，經本院83年度
    易字第133 號判處有期徒刑1 年確定之刑，接續執行，於84
    年1 月7 日因縮刑假釋出監，期滿未經撤銷假釋而執行完畢
    ，有臺灣高等法院被告前案紀錄表、臺灣屏東地方法院檢察
    署刑案資料查註紀錄表各1 份在卷可按，素行非佳，並考量
    被告甲○○參與犯罪之動機，深夜夥同數人共同將孤立無援
    之被害人夫婦騙出帶往露營區停車場、公墓等地動用私刑犯
    罪之手段、情節，分擔角色就整體犯罪事實所生作用，拘束
    被害人自由時間之長度、造成陳寬宏受傷之情形，及犯罪經
    查獲後，於本院審理時坦認犯行之犯後態度等一切情狀，量
    處如主文所示之刑。
五、本件被告犯罪時間在96年4 月24日以前，所犯為刑法第302
    條第1 項妨害自由罪，合於減刑條件，爰依中華民國96年罪
    犯減刑條例第2 條第1 項第3 款、第9 條之規定，減其刑期
    2 分之1 ，並按前開從舊從輕原則之規定，依被告行為時之
    法律，即95年7 月1 日修正法條生效施行前之刑法第41條第
    1 項前段規定，諭知易科罰金之折算標準，以資儆懲。
六、未扣案供被告甲○○與其餘共犯持以犯罪使用之鐵棍1 支，
    依現有卷證既不能證明為被告所有及尚存在，爰不另為沒收
    之諭知，附此敘明。
七、另罰金罰鍰提高標準條例第2 條因上開修正後刑法第41條已
    就易科罰金之折算標準予以明文而無存在必要，於95年5 月
    17日經修正刪除，95年7 月1 日生效，然本件既仍適用修正
    前刑法第41條第1 項前段之規定定被告易科罰金之折算標準
    ，自仍應適用修正前罰金罰鍰提高標準條例第2 條之規定提
    高折算之罰金數額，茲為免與刑法第41條第1 項修正施行後
    所定易科罰金折算標準改採新臺幣計算產生混淆，爰依現行
    法規所定貨幣單位折算新臺幣條例第2 條敘明其易科罰金應
    折算新臺幣之數額，附此敘明。
據上論斷，應依刑事訴訟法第273 條之1 第1 項、第299 條第1
項前段，刑法第2 條第1 項、第28條、第277 條第1 項、第302
條第1 項、第55條、94年2 月2 日修正公布前刑法第55條、刑法
第47條第1 項、94年2 月2 日修正公布前刑法第41條第1 項前段
，罰金罰鍰提高標準條例第1 條前段、修正前罰金罰鍰提高標準
條例第2 條，現行法規所定貨幣單位折算新臺幣條例第2 條，中
華民國96年罪犯減刑條例第2 條第1 項第3 款、第7 條、第9 條
，判決如主文。
本案經檢察官簡志祥到庭執行職務
中    華    民    國    97    年    12    月    31    日
                      刑事第二庭  法  官  陳松檀
以上正本證明與原本無異。
如不服本判決應於收受判決後10日內向本院提出上訴書狀，並應
敘述具體理由；其未敘述上訴理由者，應於上訴期間屆滿後20日
內向本院補提理由書（均須按他造當事人之人數附繕本）「切勿
逕送上級法院」。
中    華    民    國    97    年    12    月    31    日
                                  書記官  黃佳惠
附錄本件判決引用之法條：
中華民國刑法第302條
私行拘禁或以其他非法方法，剝奪人之行動自由者，處5 年以下
有期徒刑、拘役或3 百元以下罰金。
因而致人於死者，處無期徒刑或7 年以上有期徒刑，致重傷者，
處3 年以上10年以下有期徒刑。
第 1 項之未遂犯罰之。
中華民國刑法第277條
傷害人之身體或健康者，處3 年以下有期徒刑、拘役或1 千元以
下罰金。
犯前項之罪因而致人於死者，處無期徒刑或7 年以上有期徒刑；
致重傷者，處3 年以上10年以下有期徒刑。


司法院資訊處製作；財團法人民間司法改革基金會備份。
